臺灣新北地方法院民事判決
111年度訴字第1106號
原      告  張名峰  
訴訟代理人  丁啓修律師
被      告  丁健松  

上列當事人間請求拆屋還地等事件，於民國111年10月20日言詞
辯論終結，本院判決如下：
    主      文
一、被告應將坐落在新北市○○區○○段000地號土地如附圖一編號3
    33⑵⑶、面積合計6.66平方公尺之地上物，以及如附圖二編號
    A、面積計4.12平方公尺之雨遮拆除，並將占用土地返還原
    告及其餘全體共有人。
二、被告應將放置在新北市○○區○○段000地號土地上如附圖三所
    示物品移除。
三、被告應將附著在新北市○○區○○段000○號建物（門牌號碼新北
    市○○區○○街0號1樓）上如附圖四所示管線移除。
四、被告應給付原告新臺幣2,278元，及自民國110年5月18日起
    至清償日止，按週年利率5％計算之利息。
五、被告應自民國110年5月18日起至返還第一項占用土地之日止
    ，按月給付原告新臺幣377元。
六、原告其餘之訴駁回。
七、本判決原告勝訴部分，於原告以新臺幣482,000元為被告供
    擔保後，得假執行。但被告如以新臺幣1,433,740元為原告
    預供擔保，得免為假執行。
八、原告其餘假執行之聲請駁回。
    事實及理由
一、原告主張：
　㈠原告與訴外人劉月秀、謝美蘭、張獻欽共有新北市○○區○○段0
    00地號土地（下稱系爭土地），應有部分比例均1/4。然被
    告未經原告及其他共有人之同意，於民國109年10月間修建
    其門牌號碼新北市○○區○○街0號房屋（下稱系爭1號房屋）時
    ，越界建築占用系爭土地如新北市板橋地政事務所110年10
    月13日板土複字第1644號土地複丈成果圖（下稱附圖一）編
    號333⑵⑶、面積6.66平方公尺所示之範圍；嗣後又在系爭土
    地上，搭建如新北市板橋地政事務所111年7月26日板土複字
    第1397號土地複丈成果圖（下稱附圖二）編號A、面積4.12
    平方公尺所示之雨遮，並放置如附圖三所示物品。
　㈡又原告為坐落在系爭土地上之同段000建號建物（門牌號碼：
    新北市○○區○○街0號1樓，下稱系爭建物）之所有人，被告亦
    未經原告同意，擅自在系爭建物牆面上裝設如附圖四所示管
    線。
　㈢被告以如附圖一編號333⑵⑶所示地上物、附圖二編號A所示雨
    遮、附圖三所示雜物，無權占用系爭土地，另以如附圖四所
    示管線無權占用系爭建物牆面，爰依民法第767條、第821條
    之規定，請求被告拆除前開地上物、雨遮、管線，並移除前
    開物品。
　㈣另被告無權占用系爭土地，受有相當於租金之不當得利，致
    原告受有損害，併依民法第179條規定，請求被告給付自109
    年10月起至起訴時之不當得利新臺幣（下同）16,866元，以
    及自起訴狀繕本送達翌日起至返還系爭土地之日止，按月以
    2,409元計算之不當得利。
　㈤聲明：
　　⒈被告應將坐落在系爭土地如附圖一編號333⑵⑶所示之地上物
      、如附圖二編號A所示之雨遮，予以拆除，並將占用之土
      地返還原告及全體共有人。
　　⒉被告應將放置在系爭土地上如附圖三所示物品移除。
　　⒊被告應將附著在系爭建物上如附圖四所示管線移除。
　　⒋被告應給付原告16,866元，及自起訴狀繕本送達翌日起至
      返還系爭土地之日止，按週年利率5％計算之利息。
　　⒌被告應自起訴狀繕本送達翌日起至返還系爭土地之日止，
      按月給付原告2,409元。
　　⒍願供擔保，請准宣告假執行。
二、被告抗辯：被告已經原告、劉月秀、謝美蘭同意，得使用系
    爭土地上建築物以外之空地，惟原告事後反悔始提起本件訴
    訟，且被告已移除附著在系爭建物牆面上如附圖四所示管線
    。實則，被告購入系爭1號房屋後並未變動其坐落範圍，應
    不可苛求被告拆除越界建築部分等語，並聲明：原告之訴及
    假執行之聲請均駁回；如受不利判決，願供擔保請准宣告免
    為假執行。
三、得心證之理由：
　㈠按所有人對於無權占有其所有物者，得請求返還之。對於妨
    害其所有權者，得請求除去之；各共有人對於第三人，得就
    共有物之全部為本於所有權之請求。但回復共有物之請求，
    僅得為共有人全體之利益為之，民法第767條第1項前段、中
    段、第821條分別定有明文。又以無權占有為原因，請求返
    還所有物之訴，被告對原告就其物有所有權存在之事實無爭
    執，而僅以非無權占有為抗辯者，原告於被告無權占有之事
    實，無舉證責任。被告應就其取得占有，係有正當權源之事
    實證明之。如不能證明，則應認原告之請求為有理由（最高
    法院72年度台上字第1552號判決意旨參照）。經查：
　　⒈原告主張其為系爭土地之共有人、系爭建物之所有人；而
      被告為系爭1號房屋之所有人，於109年10月間以系爭1號
      房屋占用系爭土地如附圖一編號333⑵⑶、面積6.66平方公
      尺所示之範圍，另在系爭土地上搭建如附圖二編號A、面
      積4.12平方公尺所示之雨遮，並放置如附圖三所示物品，
      再於系爭建物牆面上裝設如附圖四所示管線等節，業據其
      提出系爭土地登記謄本、系爭建物所有權狀及登記謄本、
      現場照片在卷可稽（見調解卷第27至28、133至147、149
      頁；本院卷第55至69、101至103、137至147、161頁），
      並經本院會同新北市板橋地政事務所測量員履勘現場查明
      無訛（見調解卷第65至71、167至179頁；本院卷第105至1
      09頁），復為被告所不爭執（見本院卷第108、132至133
      頁），是此部分之事實，應堪認定。
　　⒉被告雖辯稱業經取得原告、劉月秀、謝美蘭之同意，得使
      用系爭土地等語，並提出劉月秀、謝美蘭所出具之土地使
      用同意書為證（見本院卷第41、43、149、151頁）。然原
      告業已否認曾同意被告占用系爭土地，被告復未提出事證
      以實其說，即難認被告此部分之辯詞可採。另被告固取得
      劉月秀、謝美蘭所出具之土地同意書，其上記載略為：本
      人願意將名下坐落於新北市○○區○○段000地號之土地（權
      利範圍：建築物以外之空地）同意讓丁健松先生全權使用
      等語，惟劉月秀、謝美蘭就系爭土地之應有部分比例均為
      1/4，此參系爭土地登記謄本可明（見本院卷第101至103
      頁），其等同意被告使用系爭土地建築物以外空地之共有
      物管理行為，核與民法第820條第1項：「共有物之管理，
      除契約另有約定外，應以共有人過半數及其應有部分合計
      過半數之同意行之。但其應有部分合計逾三分之二者，其
      人數不予計算」之規定未合，顯非適法，被告自無從據此
      為占用系爭土地之正當權源。
　　⒊被告未能提出其以如附圖一編號333⑵⑶所示之地上物、如附
      圖二編號A所示之雨遮、如附圖三所示物品，占用系爭土
      地之正當權源，則原告依民法第767條第1項前段、第821
      條之規定，請求被告拆除前開地上物及雨遮、移除前開物
      品，並將前開地上物及雨遮所占用之土地返還原告及全體
      共有人，應屬有據。至被告在系爭建物牆面上裝設如附圖
      四所示管線部分，亦未據其提出得使用系爭建物牆面之法
      律上依據，則原告依民法第767條第1項中段之規定，請求
      被告移除前開管線，亦屬有據。
　㈡再按無法律上之原因而受利益，致他人受損害者，應返還其
    利益，民法第179條前段定有明文；又無權占有他人土地，
    可能獲得相當於租金之利益為社會通常之觀念，是得以相當
    於法定最高限額租金之數額認定無權占有土地所得之利益（
    最高法院61年度台上字第1695號裁判意旨參照）。另城市地
    方建築房屋之基地租金，依土地法第105條準用同法第97條
    規定，以不超過該土地申報價額年息10％為限；前開土地申
    報價額，依土地法施行法第25條、土地法第148條、平均地
    權條例第16條等規定，係以土地所有權人依法所申報之地價
    為其法定地價，如土地所有權人未於公告期間申報地價者，
    則以公告地價80％為其申報地價（最高法院91年度台上字第2
    130號裁判意旨參照）。又所謂「年息10％為限」，乃指基地
    租金之最高額而言，並非必須照申報價額年息10％計算之，
    尚須斟酌基地之位置、工商繁榮程度、使用人使用基地之經
    濟價值、所受利益、土地所有人所受損害等相關情狀，以為
    決定。經查：
　  ⒈被告自109年10月起以如附圖一編號333⑵⑶、面積6.66平方
      公尺所示之地上物，以及如附圖二編號A、面積4.12平方
      公尺所示之雨遮，無權占用系爭土地，業經本院認定如前
      ，是原告請求被告給付自109年10月起至返還占用土地之
      日止，相當於租金之不當得利，應屬有據。
　　⒉又系爭土地屬城市地區建築房屋之基地，109年1月至110年
      12月之申報地價為每平方公尺20,960元，有系爭土地公告
      地價與現值查詢結果在卷可考（見本院卷第171頁）。本
      院審酌系爭土地坐落在新北市土城區農豐路、附近餐飲及
      商行林立、設有傳統市場，生活機能完備，此有周遭環境
      照片附卷可參（見本院卷第71頁）；再考量被告占用如附
      圖一編號333⑵⑶、面積6.66平方公尺所示範圍，係為系爭1
      號房屋牆垣坐落基地使用；占用如附圖二編號A、面積4.1
      2平方公尺所示範圍，係為搭建雨遮，以增加生活空間使
      用（且以物品阻礙原告及其他共有人之占有使用，見本院
      卷第137頁）等一切情狀，因認被告占用如附圖一編號333
      ⑵⑶、面積6.66平方公尺所示範圍，以及如附圖二編號A、
      面積4.12平方公尺所示範圍，均應按系爭土地申報地價8％
      計算相當租金利得，較為適當。
　　⒊據此計算，原告本於不當得利法律關係，得請求被告給付
      ：⑴109年10月15日起（因始日未明，爰以月中15日為定）
      至起訴時即110年4月16日止（見調解卷第11頁之起訴狀上
      本院收狀戳章）共計184日，相當於租金之不當得利計2,2
      78元【計算式：申報地價20,960元/平方公尺×（6.66平方
      公尺＋4.12平方公尺）×8％×原告應有部分比例1/4÷365日×1
      84日≒2,278元（整數以下四捨五入，下同）】；⑵自起訴
      狀繕本送達翌日即110年5月18日（見調解卷第37頁之送達
      證書）起至返還占用土地之日止，按月以377元計算相當
      於租金之不當得利【計算式：申報地價20,960元/平方公
      尺×（6.66平方公尺＋4.12平方公尺）×8％×原告應有部分比
      例1/4÷12月≒377元】。
　㈢綜上所述，原告依民法第767條第1項、第821條規定，請求被
    告拆除如附圖一編號333⑵⑶、面積6.66平方公尺所示之地上
    物，以及如附圖二編號A、面積4.12平方公尺所示之雨遮，
    並將占用土地返還原告及其他全體共有人，另移除如附圖三
    所示物品、如附圖四所示管線；併依民法第179條規定，請
    求被告給付原告2,278元，及自起訴狀繕本送達翌日即110年
    5月18日起至清償日止按週年利率5％計算之利息，並自110年
    5月18日起至返還占用土地之日止，按月給付377元，均有理
    由，應予准許；逾此部分之請求，則屬無據，應予駁回。
四、本件事證已臻明確，兩造其餘攻擊防禦方法及所提證據，核
    與判決結果無不生影響，爰不逐一論述，併此敘明。
五、兩造均陳明願供擔保，聲請宣告假執行及免為假執行，經核
    原告勝訴部分合於法律規定，爰分別酌定相當之擔保金額宣
    告之；原告其餘假執行之聲請，因訴之駁回而失所依據，不
    予准許。
六、末按以一訴附帶請求其孳息、損害賠償、違約金或費用者，
    不併算其價額，民事訴訟法第77條之2第2項定有明文。原告
    所受敗訴判決部分僅屬不當得利給付之附帶請求性質，原不
    在計算訴訟標的價額範圍內，故認本件訴訟費用仍應由被告
    負擔。
中　　華　　民　　國　　111 　年　　11　　月　　10　　日
                  民事第二庭    法　官　楊雅萍
以上正本係照原本作成。
如對本判決上訴，須於判決送達後20日內向本院提出上訴狀。如
委任律師提起上訴者，應一併繳納上訴審裁判費。
中　　華　　民　　國　　111 　年　　11　　月　　11　　日
                                書記官　蘇  泠